【裁判字號】    95,訴,295
【裁判日期】    951122
【裁判案由】    洗錢防制法
【裁判全文】
臺灣士林地方法院刑事判決               95年度訴字第295號
公  訴  人  臺灣士林地方法院檢察署檢察官
被      告  甲○○
上列被告因恐嚇取財罪，經檢察官提起公訴（94年度偵字第1232
2 號），本院判決如下：
    主  文
甲○○幫助意圖為自己不法之所有，以恐嚇使人將本人之物交付
，處有期徒刑陸月，如易科罰金，以銀元參佰元（即新台幣玖佰
元）折算壹日。
    事  實
一、甲○○於民國（下同）93年12月20日前往中國信託商業銀行
    （下稱中國信託銀行）港墘分行辦理帳號000000000000號存
    款帳戶後，明知將帳戶提供不相識之人，可能幫助他實施恐
    嚇取財犯罪，且一般民眾前往金融機構身辦帳戶並無任何特
    殊之限制，倘為合法收入，本可自行開設帳戶使用，無任意
    向不相識之人收購之必要，竟仍基於縱他人以其金融帳戶實
    施恐嚇取財，亦不違其本意之幫助恐嚇取財犯意，在開戶後
    即以不詳價格將上揭存款存摺及提款卡出售予不詳姓名之不
    法犯罪集團使用。嗣該不法犯罪集團於93年12月29日在報紙
    分類廣告欄刊登不實之泰式按摩廣告，丙○○於同日下午2
    時許看到該則廣告後，撥打廣告上之電話詢問按摩價位及按
    摩方式，該不法集團成員要求丙○○先前往超商購買易付卡
    以便聯絡，丙○○起疑未予應允，嗣至同日下午4 時許，該
    不法集團成員即主動與丙○○聯絡，並向丙○○誆嚇稱：因
    為渠去報警，致店內之按摩師被捉，要渠匯錢過去，否則會
    對渠不利等語，並說出丙○○家中地址及電話號碼，丙○○
    因而心生畏懼，遂於當日下午6 時16分許前往自動提款機將
    新臺幣（下同）5 萬元匯入甲○○上開存款帳戶中，嗣該不
    法集團基於接續恐嚇取財之犯意，再打電話給丙○○，要丙○○再匯錢，否則要對其不利，丙○○仍因畏懼而於當日晚
    上9 時許再匯款4 萬9 千元至甲○○同上存款帳戶中，以此
    詐騙內容對丙○○恐嚇取財，該不法集團旋於同日晚間，由
    新竹國際商業銀行中壢分行及誠泰商業銀行中壢分行之自動
    提款機，以金融卡提款方式分次將款項領走，共詐得9 萬9
    千元，甲○○則以提供前開銀行帳戶之方式，幫助該不法集
    團恐嚇取財。嗣因該不法集團於翌日又再打電話前來恐嚇取
    財，丙○○不堪其擾，始報警循線查悉上情。
二、案經臺北市政府警察局內湖分局報告台灣士林地方法院檢察
    署檢察官偵查起訴。
    理  由
一、訊據被告甲○○固坦承於93年12月20日前往中國信託銀行港
    墘分行辦理帳號000000000000號存款帳戶，並取得存摺及金
    融卡之事實，惟矢口否認涉有上開罪嫌，辯稱：當初是一位
    乙○○帶伊去辦理開戶，辦妥後，有在93年12月22日或23日
    將存摺及金融卡交給乙○○去辦理信用卡，但乙○○在24日
    就把這些東西還給伊，伊是在12月30日去買玉時，遺失存摺
    及金融卡，伊當天就打電話去銀行辦理掛失，伊並未出售該
    帳戶予他人云云。惟查：
 (一) 被告確於93年12月20日在中國信託銀行港墘分行辦理帳號
    000000000000號存款帳戶，取得存摺及金融卡，並於同年12
    月30日以電話辦理掛失存摺及金融卡，此有中國信託銀行函
    附上開存款帳戶之客戶資料、辦理各項業務申請書（個人）
    等在卷可稽；而證人即被害人丙○○於本院審理中證述：伊
    在屏東市看報紙上之按摩傳單後打電話去問，對方要伊買易
    付卡，伊沒有買，後來對方就打電話來說伊找警察去查他們
    ，捉他們的按摩師，要伊匯錢過去，否則就找伊麻煩、找伊
    算帳，伊嚇一跳，不知對方為何會有伊的電話及地址，連住
    家附近的環境都知道，伊很害怕，就拿5 萬元現金存入他的
    帳戶，後來對方又打電話來說錢不夠，且要付查伊資料之徵
    信費，要伊再匯4 萬9 千元，伊又以現金匯入4 萬9 千元到
    上開帳戶，伊認為對方可能是附近的黑道，否則怎會知道伊
    的詳細資料及住家附近的環境，後來對方第2 天又打電話約
    伊出去談判，第3 天又打來，伊才去報案，伊害怕對方會去
    伊家找麻煩等情明確（見本院95年6 月7 日準備程序筆錄第
    2 、3 頁)， 復有中國信託銀行函附之上開存款帳戶存款系
    統歷史交易查詢報表、財團法人聯合徵信中心通報案件紀錄
    資訊等在卷可參，足見被害人丙○○確實因為遭不詳之人，
    以打電話之方式恐嚇取財，致匯出二筆共9 萬9 千元之款項
    至被告之上開銀行帳戶中。
  (二)對於為何申辦上開銀行存款帳戶乙節，被告於偵查中供稱：
    伊想辦信用卡，聯邦銀行小姐說要開銀行帳戶，乙○○帶伊
    去中國信託銀行開戶，還開了聯邦銀行帳戶，後來都沒辦成
    信用卡云云（見偵查卷第61頁），然申辦信用卡並不需在發
    卡銀行同時有存款帳戶，為眾所皆知之常識，且被告曾領用
    玉山銀行信用卡，有聯合徵信中心之信用卡資訊在卷可參，
    應無不知之理，所辯不足採信；被告又自承1 個月收入1 萬
    多元（見偵查卷第61頁），然其卻於94年間在國內金融機構
    開立多達十餘個存款帳戶，此有台灣士林地方法院檢察署金
    融帳戶開戶查詢系統金融機構回應狀態表一份在卷可參，顯
    有違常理。
  (三)再查，被告居住處為台北縣三重市，卻於93年12月20日特地
    前往距其住居所甚為遙遠之臺北市內湖地區開設上開存款帳
    戶，應係有特殊或急切之用途，卻辯稱不知何時將存摺及金
    融卡放在皮包中，於12月30日搭乘計程車時遺失該皮包了；
    伊的帳戶是空的，沒有錢云云（見偵查卷第62頁）。惟依卷
    附上開存款帳戶之存款系統歷史交易查詢報表，可見在被告
    開戶後之12月22日起，即有利用金融卡操作之數筆小額跨行
    轉帳紀錄，不僅與被告所辯辦理上開存款帳戶至12月30日遺
    失皮包之期間均未使用之情明顯相左，且以金融卡跨行轉帳
    需按交易筆數支付17每筆元之手續費，一般人豈會僅為跨行
    匯入或匯出20元或1 元不等之些微金錢而願於同日間多次支
    付17元之轉帳手續費？此種小額跨行轉帳模式顯係坊間收購
    人頭帳戶者為免購入不堪使用之存款帳戶而先為測試之舉。
  (四)末查，對於在遺失前，是否曾將上開銀行帳戶之存摺及金融
    卡交付乙○○乙節，被告於偵查中先則稱：伊未將上開帳戶
    之存摺、提款卡交給乙○○（見偵查卷第62頁），於本院準
    備程序中則改稱：伊在94年12月22日或23日，有將上開存摺
    及提款卡交給乙○○辦理信用卡，但是乙○○在24日交把這
    些東西還給伊（見本院95年5 月9 日準備程序筆錄第2 頁）
    ，所辯已前後不一，顯有矛盾，然不論被告是否曾經將上開
    存摺及金融卡交予乙○○，依其前開所述，至少乙○○已於
    12 月24 日將該存摺及金融卡交還被告，則12月29日被害人
    丙○○匯入款項旋即被提領之事，顯與乙○○無涉，況被告
    迄今均未陳報乙○○之真實、姓名、地址供本院傳喚對質，
    其亦自承找不到乙○○云云（見本院95年月11月8 日審判筆
    錄第2 頁），則是否真有其人，亦頗令人生疑。
  (五)按設定金融存款帳戶，事關存戶個人財產權益之保障，與存
    戶之印鑑章、提款卡結合，其專屬性、私密性更形提高，除
    非本人或與本人具密切之關係者，難認有何理由可自由流通
    使用該存摺、印章、提款卡，一般人亦均有應妥為保管存摺
    、印鑑章、提款卡，以防止被他人冒用之認識，縱有特殊情
    況偶有將存摺、印鑑章、提款卡交付他人之需，亦必深入瞭
    解其用途後再行提供以使用，恆係吾人日常生活經驗與事理
    ；且金融帳戶為個人理財之工具，申請開設金融帳戶並無任
    何特殊之限制，一般民眾皆可以存入最低開戶金額之方式申
    請開戶，一個人可以在不同之金融機構申請多數之存款帳戶
    使用，並無何困難，此乃眾所週知之事實，則依一般人之社
    會生活經驗，苟見非親非故之人不以自己名義申請開戶，反
    而以出價蒐購或租用之方式向他人蒐集金融機構帳戶供己使
    用，衡情當知悉蒐集金融帳戶者，係將所蒐集之帳戶用於從
    事財產犯罪。況觀諸現今社會上，詐騙者蒐購人頭帳戶，持
    以作為信貸、手機簡訊詐欺或恐嚇取財之事，常有所聞，出
    賣或出借帳戶予非親非故之人，受讓人係為從事財產犯罪，
    已屬人盡皆知之事。本件被告甲○○明知存摺、金融卡等有
    關個人財產、身分之物品，將淪落於不明人士手中，極易被
    利用為與財產有關之犯罪工具，竟願將其存摺等物交付予與
    其於身分上不具密切關係之人，顯然對於該帳戶將作為不法
    使用，有所認知。綜上，被告所辯均與事理相違，不足採信
    ，被告顯係將上開存款帳戶以不詳價格出售供他人使用，本
    案事證明確，被告犯行洵堪認定，應依法論科。
二、按被告行為後，94年2 月2 日修正公布之刑法已於95年7 月
    1 日生效施行，其中第2 條第1 項「行為後法律有變更者，
    適用行為時之法律。但行為後之法律有利於行為人者，適用
    最有利於行為人之法律」之規定，係規範行為後法律變更所
    生新、舊法律比較適用之準據法，並非刑法實體法律，自不
    生行為後法律變更之比較適用問題，故刑法修正施行後，應
    適用該修正後之第2 條第1 項之規定，依「從舊、從輕」之
    原則比較新、舊法律之適用；又比較新舊法時，應就罪刑有
    關之共犯、未遂犯、想像競合犯、牽連犯、連續犯、結合犯
    ，以及累犯加重、自首減輕暨其他法定加減原因（如身分加
    減）與加減例等一切情形，綜其全部罪刑之結果而為比較後
    ，再適用有利於行為人之法律處斷，而不得一部割裂分別適
    用不同之新、舊法（最高法院24年上字第4634號、29年上字
    第964 號判例意旨及最高法院95年度第8 次刑事庭會議決議
    參照）。經查：
  (一)關於罰金刑：刑法第346 條第1 項恐嚇取財罪，其法定刑有
    關罰金部分為（銀元）1000元以下罰金。查刑法分則編各罪
    所定罰金刑之貨幣單位原為銀元，修正前刑法第33條第5 款
    規定：「罰金：1 元（銀元）以上。」，而依罰金罰鍰提高
    標準條例規定，就72年6 月26日前修正之刑法部分條文罰金
    數額提高2 至10倍，其後修正者則不提高倍數，並依現行法
    規所定貨幣單位折算新臺幣條例規定，以銀元1 元折算新臺
    幣3 元。修正後刑法第33條第5 款規定：「罰金：新臺幣
    1000 元 以上，以百元計算之。」，刑法第33條第5 款所定
    罰金貨幣單位經修正為新臺幣後，刑法分則各罪所定罰金刑
    之貨幣單位亦應配合修正為新臺幣，為使刑法分則編各罪所
    定罰金之最高數額與刑法修正前趨於一致，乃增訂刑法施行
    法第1條 之1 ：「中華民國94年1 月7 日刑法修正施行後，
    刑法分則編所定罰金之貨幣單位為新臺幣。94年1 月7 日刑
    法修正時，刑法分則編未修正之條文定有罰金者，自94年1
    月7 日刑法修正施行後，就其所定數額提高為30倍。但72年
    6 月26 日 至94年1 月7 日新增或修正之條文，就其所定數
    額提高為3 倍。」。從而，刑法修正後刑法分則編各罪所定
    罰金刑之最高數額，適用刑法施行法第1 條之1 之規定後，
    並無不同，即對被告並無有利或不利之情形；惟修正後刑法
    第33條第5 款所定罰金刑最低數額，較之修正前提高，自以
    修正前刑法第33條第5 款規定有利於被告。
  (二)關於易科罰金：修正前刑法第41條第1 項前段規定：「犯最
    重本刑為五年以下有期徒刑以下之刑之罪，而受六個月以下
    有期徒刑或拘役之宣告，因身體、教育、職業、家庭之關係
    或其他正當事由，執行顯有困難者，得以1 元以上3 元以下
    折算1 日，易科罰金。」，而被告行為時之易科罰金折算標
    準，依95年7 月1 日修正條文施行前罰金罰鍰提高標準條例
    第2 條之規定（該條業經總統於95年5 月17日公布刪除，並
    自95年7 月1 日失效），就其原定數額提高為100 倍折算1
    日，則被告行為時之易科罰金折算標準，應以銀元100 元至
    300 元折算1 日，經折算為新臺幣後，係以新臺幣300 元至
    900 元折算為1 日；惟修正後之刑法第41條第1 項前段則規
    定：「犯最重本刑為5 年以下有期徒刑以下之刑之罪，而受
    6 個月以下有期徒刑或拘役之宣告者，得以新臺幣1000元、
    2000元或3000元折算1 日，易科罰金。」，比較修正前後之
    易科罰金折算標準，以適用修正前刑法第41條第1 項前段及
    修正前罰金罰鍰提高標準條例第2 條之規定較有利於被告。
  (三)綜上，本件經綜合觀察全部罪刑比較之結果，依修正後刑法
    第2 條第1 項前段規定，適用修正前刑法第41條第1 項前段
    、第33條第5 款及修正前罰金罰鍰提高標準條例第2 條之規
    定，對被告較有利，自應全部適用修正前刑法相關規定而為
    論科。
三、論罪科刑：
  (一)被告提供上開帳戶供他人使用，雖卷內事證並無積極證據證
    明被告知悉實施恐嚇取財者將如何犯罪，而無法於本件認定
    被告有實施恐嚇取財犯行之共同犯意聯絡，但被告既對金融
    帳戶交付他人使用，可能遭持以從事財產犯罪有所認知，其
    有幫助他人犯恐嚇取財之意甚明。又按刑法上之幫助犯，係
    對於犯罪與正犯有共同之認識，而以幫助之意思，對於正犯
    資以助力，而未參與實施犯罪之行為者而言（最高法院75年
    度台上字第1509號、88年度台上字第1270號判決亦同此意旨
    ）。是以，如未參與實施犯罪構成要件之行為，且係出於幫
    助之意思提供助力，即屬幫助犯，而非共同正犯。是核被告
    所為，係幫助犯刑法第346 條第1 項恐嚇取財罪（原起訴法
    條為洗錢防制法第9 條第1 項之幫助常業詐欺洗錢罪，業經
    公訴檢察官於95年11月8 日審判庭時當庭更正起訴法條如上
    ，而本件被告所施用之恐嚇取財手段，因係以虛假之事實為
    內容，故亦含有詐欺之性質，因此含有詐欺性質之恐嚇取財
    行為，足以使人生畏懼時，自應僅論以高度之恐嚇取財罪，
    不再論以詐欺取財罪｛最高法院84年度台上字第1993號判決
    參照｝，本件原起訴法條為幫助常業詐欺洗錢罪，該罪與常
    業詐欺罪之基本事實相同，而常業詐欺罪又與普通詐欺罪之
    基本社會事實相同，係在事實同一之範圍內，而被告所犯恐
    嚇取財罪又含有詐欺罪之性質，僅因詐欺為低度行為不另予
    論罪，故本件認定恐嚇取財罪與原起訴起條仍屬在同一事實
    範圍內，自得予以更正起訴法條如上，附此敘明）。
 (二) 又數行為於同時同地或密切接近之時地實施，侵害同一之法
    益，各行為之獨立性極為薄弱，依一般社會健全觀念，在時
    間差距上，難以強行分開，在刑法評價上，以視為數個舉動
    之接續施行，合為包括之一行為予以評價，較為合理，則屬
    接續犯，而為包括之一罪（最高法院86年台上字第3295號判
    例參照），本件該不法集團利用被告之幫助，基於意圖為自
    己不法之所有之犯意，多次撥打電話向被害人丙○○恐嚇取
    財，致丙○○先後匯款入上開帳戶內，屬接續犯，應僅論以
    幫助恐嚇取財既遂一罪。而被告之行為僅止於幫助，應依刑
    法第30條第2 項之規定，按正犯之刑減輕之。爰審酌被告提
    供其所有之金融帳戶存摺、提款卡予不法詐騙集團使用，所
    為已影響社會正常交易安全，增加被害人尋求救濟之困難，
    並使犯罪之追查趨於複雜，危害社會甚鉅，暨其犯罪動機、
    目的、手段、生活狀況、智識程度，犯後仍矢口否認犯行，
    並無悔意等一切情狀，量處如主文所示之刑，並依修正前刑
    法第41條第1 項前段規定諭知易科罰金之折算標準。至於公
    訴人具體求刑1 年6 月，尚嫌過重，本院認科以如主文所示
    之刑，已足資惕勵，附此敘明。
據上論斷，應依刑事訴訟法第299 條第1 項前段，刑法第2 條第
1 項、第30條第2 項、第346 條第1 項、修正前刑法第41條第1
項前段，修正前罰金罰鍰提高標準條例第1 條前段、第2 條，判
決如主文。
本案經檢察官方祥鴻到庭執行職務。
中    華    民    國    95    年    11    月    22    日
                  刑事第五庭審判長法  官  周政達
                                  法  官  周群翔
                                  法  官  楊迺伶
以上正本證明與原本無異。
如不服本判決，應於判決送達後10日內，向本院提出上訴狀。
                                  書記官  吳尚文
中    華    民    國    95    年    11    月    23     日
附錄本案論罪科刑法條全文：
中華民國刑法第346條
（單純恐嚇罪）
意圖為自己或第三人不法之所有，以恐嚇使人將本人或第三人之
物交付者
，處 6 月以上 5 年以下有期徒刑，得併科 1 千元以下罰金。
以前項方法得財產上不法之利益，或使第三人得之者，亦同。
前二項之未遂犯罰之。


司法院資訊處製作；財團法人民間司法改革基金會備份。
